臺灣高等法院民事判決　　　　　　　　 95年度上易字第488號
上　訴　人　己○○
訴訟代理人　戊○○
被　上訴人　丁○○
訴訟代理人　乙○○
　　　　　　丙○○
複　代理人　庚○○
　　　　　　甲○○
上列當事人間請求侵權行為損害賠償事件，上訴人對於中華民國
95年4月20日臺灣宜蘭地方法院94年度訴字第320號第一審判決提
起上訴，本院於96年3月13日言詞辯論終結，判決如下：
    主      文
原判決關於駁回上訴人後開第二項之訴部分，及該部分假執行之
聲請，暨訴訟費用除確定部分外之裁判，均廢棄。
被上訴人應再給付上訴人新台幣壹拾貳萬柒仟陸佰貳拾肆元，及
自民國九十四年九月十日起至清償日止，按週年利率百分之五計
算之利息。
其餘上訴駁回。
第一、二審訴訟費用除確定部分外，由被上訴人負擔六分之一，
餘由上訴人負擔。
    事實及理由
一、按二審訴之變更或追加，非經他造同意，不得為之。但民事
    訴訟法第255條第1項第2款至第6款情形，不在此限；同法第
    446條第1項定有明文。本件上訴人原上訴聲明請求被上訴人
    再應給付新臺幣（下同）710,991元，嗣於本院95年10月18
    日準備程序期日當庭表示請求擴張為733,790元本息（見本
    院卷第69頁），復於民國95年12月25日具狀聲明減縮請求之
    金額為70 8,626元本息（見本院卷第82頁），核屬民事訴訟
    法第255條第1項第3款減縮應受判決事項聲明之情形，應予
    准許，合先敘明。
二、本件上訴人主張：被上訴人於94年3月27日上午11時30分許
    ，駕駛車牌號碼8896-FE號休旅車，沿宜蘭縣冬山鄉○○村
    ○○路往鹿埔村之方向行駛，行經鹿梅路600巷口時，本應
    注意行經無號誌之交岔路口時應減速慢行，做隨時停車之準
    備，並應注意支道車應讓幹道車先行，且當時路面乾燥、無
    缺陷、無障礙物、視距良好，並無不能注意之情事，竟疏未
    注意及此，適有訴外人尤春和騎乘車號KB9-120號重型機車
    ，搭載上訴人沿鹿梅路由東往西往梅花湖方向直行時，遭被
    上訴人撞擊後倒地，造成上訴人因而受有右脛骨末端開放性
    骨折及右側腓骨骨折之傷害。爰依民法第191條之2、第193
    條第1項、第195條第1項之規定，請求被上訴人賠償上訴人
    醫療費用99,642元、再次手術費用看護費用390,000元、無
    法工作之損失319,654元、其他開支9,498元 (包括輪費3,10
    0元、腋下拐費用398元、鑑定費用3,000元、藥品費用3,000
    元)、及精神慰撫金800,000元，以上共1,618,794元，及自
    起訴狀繕本送達被上訴人翌日起至清償日止，按週年利率百
    分之五計算之利息。原審判決被上訴人應給付上訴人408,96
    4元，及自94年9月10日起至清償日止按週年利率百分之五計
    算之利息。並駁回上訴人其餘之訴。上訴人就原審判決其敗
    訴部分提起上訴，上訴聲明(一)原判決駁回後開第二項之訴部
    分廢棄。(二)上開廢棄部分，被上訴人應再給付上訴人708,62
    6元，及自起訴狀繕本送達翌日起至清償日止，按週年利率
    百分之五計算之利息。
三、被上訴人則以：被上訴人因過失肇事而致上訴人受有前述傷
    害，固屬事實，然上訴人請求將來之醫療費用36,912元之部
    分，並無證據證明是否必要，且金額之估算方式為何，亦有
    不明。又其他開支部份中之輪椅3,100元中之3,000元，係屬
    押金，應不得向被上訴人請求。至看護費用部分，依羅東博
    愛醫院（以下簡稱博愛醫院）94年7月13日診斷證明書記載
    ，並無須人照顧之註記，而上訴人最後出院日為94年4月11
    日，距前開證明書僅將近3個月，惟上訴人卻於出院近1年之
    95年5月5日突出具診斷證明書記載上訴人須人照顧，顯非實
    在，且上訴人就工作損失部分，未能舉證以明其實，其主張
    精神慰撫金亦屬過高。另訴外人尤春和騎乘機車搭載上訴人
    ，應注意行經無號誌交岔口時，應減速慢行，尤春和竟疏未
    注意及此，應負百分之三十之過失責任等語，資為抗辯。並
    聲明：上訴駁回。
四、上訴人主張於前揭時、地搭乘訴外人尤春和所駕駛之重型機
    車，為被上訴人過失撞擊受傷等情，業據提出羅東醫院診斷
    證明書為證（見原審94年度交簡附民字第11號卷【以下簡稱
    附民卷】第5頁），且為被上訴人所不爭執，堪信為真。
五、按不法侵害他人之身體或健康者，對於被害人因此喪失或減
    少勞動能力或增加生活上之需要時，應負損害賠償責任。不
    法侵害他人之身體、健康、名譽、自由、信用、隱私、貞操
    ，或不法侵害其他人格法益而情節重大者，被害人雖非財產
    上之損害，亦得請求賠償相當之金額，民法第193條第1項、
    第195條第1項定有明文。本件被上訴人過失駕駛自用休旅車
    肇事，致上訴人受有前揭傷害，已如前述，則上訴人請求被
    上訴人依前揭規定負損害賠償責任，自屬有據。又上訴人請
    求被上訴人賠償之金額中，已經原審判准醫療費用59,730元
    、其他開支49 8元（包括輪椅費押金100元、腋下拐費用398
    元）、看護費用28,800元、無法工作損失295,206元，被上
    訴人就此部分未聲明不服，本院不再論述，茲上訴人上訴請
    求被上訴人再賠償項目及金額，是否有理由，分述如下：
  (一)醫療費3,972元部分：
  1.上訴人主張其初於車禍受傷治療後，復於95年9月10日至同
　  年月17日再住博愛醫院進行右脛腓骨拔釘手術，支出醫療費
    用3,247元，並因此支出95年8月30日診斷證明書一份費用34
    0元，乃係用於證明醫療所必要之支出，業據提出博愛醫院
    醫療費用收據二件為證（見本院卷第87頁、第88頁），以上
    合計3,587元，核係增加生活所要支出應予准許外，上訴人
    另於95年9月22日支出診斷證明書費340元，與前揭診斷證明
    書重複，核無必要，不應准許。
  2.又上訴人於原審已起訴請求醫療費用，惟上訴人係於95年9
    月17日始支出上揭費用，故應依霍夫曼式計算法，扣除自起
    訴狀繕本送達94年9月9日計1年又8日 (1.02192年)即依法定
    利率計算之中間利息後，上訴人再請求第二次手術醫療費用
    為3,345元 (3,587X【0.952381-(0.02192X0.909091)】=334
    4.7，元以下四捨五入，下同)，應予准許。
  (二)其他開支部份：
  1.上訴人主張因醫療之必要而支出輪椅費用3,100元，此部分
    亦為被上訴人所否認，而依上訴人提出之醫療器材租借單所
    示，其中3,000元之部分為押金，該押金之部分於輪椅返還
    時亦會返還，此為上訴人所是認，故該押金之部分，尚難認
    為係上訴人因受傷而增加之費用，而上訴人100元租金部分
    之請求，屬上訴人因受傷而須增加之支出，自屬可採。至上
    訴人主張其租賃7個之租金應為700元之部分，並未提出與所
    述相符之證據為證，自難採信。
  2.上訴人又主張其因車禍受傷，為鑑定車禍肇事原因，故由尤
    春和先行支付車輛行車事故鑑定費用3,000元後，上訴人已
    匯款清償尤春和，固提出收據及匯款執據為證（見附民卷第
    15 頁）。然該筆支出之付款人並非上訴人，且本件上訴人
    因被上訴人駕車過失傷害事，已向臺灣宜蘭地方法院檢察署
    （以下簡稱宜蘭地檢署）對被上訴人提出告訴，並經宜蘭地
    檢署以94年度偵字第1949號聲請簡易判決處刑在案，而前開
    鑑定費係證人尤春和於該案件所申請俾釐清其與被上訴人間
    肇事責任所支出，自無令被上訴人賠償該費用之理。況本件
    係因被上訴人駕駛汽車加損害於上訴人，依民法第191條之2
    前段規定，即推定被上訴人有過失，故上訴人核無支出此部
    分鑑定費用之必要，縱上訴人已給付尤春和鑑定費用，亦係
    上訴人基於自由意思所為任意給付，自不得向被上訴人求償
    ，故上訴人此部分之主張，亦不足據。
  3.綜上，上訴人主張其他開支部份之請求，應不予准許。
  (三)看護費用390,000元之部分：
  1.按親屬代為照顧被害人之起居，固係基於親情，但親屬看護
    所付出之勞力並非不能評價為金錢，雖因二者身分關係而免
    除被害人之支付義務，惟此種基於身分關係之恩惠，自不能
    加惠於加害人。故由親屬看護時雖無現實看護費之支付，仍
    應認被害人受有相當於看護費之損害，得向加害人請求賠償
    ，始符公平原則。
  2.上訴人主張因受傷需專人照顧而由親友為其看護195天，每
    日以2,000元計算，因此支出看護費用390,000元，並提出收
    據一紙為證（見原審卷第50頁、第93頁），然此為被上訴人
    所否認。
  3.查，上訴人因94年3月27日因車禍受有右脛腓骨骨入院，經
    治療後於94年4月11日出院，後續門診追蹤。依上訴人術後
    門診追蹤，其恢復情形較緩慢，所以依照上訴人實際情況，
    看護期間有較一般人延長。按照門診病歷，上訴人至94年11
    月25日門診追蹤時，始建議完全負重行走，所以看護期間至
    少六個月，其中全日看護三個月，半日看護三個月，全日看
    護費用1,800元，半日看護日班費用1,000元，有博愛醫院95
    年9月25日（95）羅博醫字第2006090196號函附主治醫師說
    明乙件、95年10月18日（95）羅博醫字第2006100115號函附
    主治醫師說明、看護費收費標準說明在卷可稽（見本院卷第
    50頁至第51頁、第53頁、第55頁）。是上訴人於此期間因不
    能自理生活，造成生活上不便，於前揭範圍內，有雇請看護
    照護之必要，縱上訴人未能舉證證明其提出之看護費用收據
    為真，揆諸前開說明，上訴人亦得由其親屬照護而得請求被
    上訴人賠償。則依此標準，上訴人請求看護費用252,000 元
    （1,800X90+1,000X90=252,000)，應予准許，原審僅判命上
    訴人給付28,800元，上訴人請求被上訴人再給付223,200 元
    ，應予准許，逾此部分請求，不應准許。
  4.又上訴人主張其於95年9月10日至同年月17日共8日住院進行
    第二次手術，看護費以1,800元計算，計支出14,400元，業
    據提出收據乙件為證（見本院卷第89頁）。核上訴人於前揭
    住院期間需24小時專人照顧，有博愛醫院診斷證明在卷可憑
    （見本院卷第72頁），故上訴人請求14,400元（1,800X8=14
    ,400) 看護費，自屬有據，應予准許。又上訴人已於原審起
    訴請求此部分費用，惟上訴人係於95年9月17日始支出上揭
    費用，故應依霍夫曼式計算法，扣除自起訴狀繕本送達94年
    9月9日計1年又8日 (1.02192年)即依法定利率計算之中間利
    息後為13,427元 (14,400 X【0.952381-(0.02192X0.909091
     )】=13,427.3）
  5.綜上，上訴人請求看護費用於236,627元 (223,200+13,427=
    236,627)，應予准許，逾此範圍請求，不應准許。
  (四)無法工作之損失：
  1.又上訴人主張其於95年9月10日至同年月17日共8日住院進行
    第二次手術，宜修養一個月，受有無法工作一個月之損失
    40,406元，業據提出扣繳憑單乙件為證（見本院卷90頁），
    惟為被上訴人所否認。
  2.查，上訴人95年9月10日至同年月17日共8日住院施行移除鋼
    釘內固定手術，建議部分負重行走一個月後，方可完全負重
    行走，有博愛醫院96年1月23日（96）羅博醫字第200701016
    9號函附主治醫師說明在卷可證（本院卷第100頁至第101頁
    ），以上訴人係擔任台灣湯淺電池股份有限公司（以下簡稱
    湯淺公司）品管課長，有扣繳憑單在卷可參（見本院卷第90
    頁），故上訴人須以雙腳行走，始得工作，則於其無法完全
    依靠雙腳支持身體重量行走之期間，自屬處於無法工作之狀
    態，故上訴人主張其第二次手術後一個月無法工作，應可採
    信。
  2.又依上訴人所提出被上訴人不爭執之湯淺公司各類所得扣繳
    暨免扣繳憑單所載，上訴人於93年度之所得收入為496,612
    元，故其每月平均收入為41,384元。又上訴人於原審已起訴
    請求不能工作之損失，惟上訴人係於95年9月10日至同年10
    月9日無法工作，故其於95年10月9日始受有此部分損害，故
    應依霍夫曼式計算法，扣除自起訴狀繕本送達94年9月9日計
　　1年又1月 (1.08333年)即依法定利率計算之中間利息後為36
  　,278 元 (41,384 X【0.952381-(0.08333X0.909091)】=36,
    278.4）。上訴人請求1月工作損失，於前揭範圍內，應予准
    許，逾此範圍，不應准許。
  (五)精神慰撫金之部分：
    本件車禍發生後，上訴人受有右脛腓骨骨折之傷害，已住博
    愛醫院施行手術二次，上訴人經此車禍傷害，心理健康亦受
    打擊，其精神上受有痛苦，則上訴人依民法第195條第1項規
    定請求被上訴人賠償非財產上之損害，應屬有據。又上訴人
    為55年2月17日出生，專科畢業，製造業，94年度薪資及其
    他所得309,358元，擁有宜蘭冬山鄉○○段340號房地價值1,
    370,091元，經本次車禍後二次手術，精神所受之痛苦莫名
    。而被上訴人為國中畢業，水電工，94年度薪資收入318,00
    0元，所有桃園縣八德市○○段2,597號土地等及投資財產99
    9,407元，有道路交通事故調查筆錄、稅務電子閘門財產所
    得調件明細表在卷可考（見本院調閱宜蘭縣警察局羅東分局
    刑案偵查卷【以下簡稱刑案卷】、本院卷第120頁至第122頁
    、第124頁至第125頁）。茲審酌兩造前揭身分、職業、教育
    程度及資力等及其他一切情形，認原審判決上訴人請求精神
    慰撫金200,000元，當稱合理適當，上訴人再請求被上訴人
    賠償300,000元，不應准許。
  (六)綜上，上訴人請求被上訴人再賠償醫療費3,345元、看護費
    用236,627元、無法工作損失36,278元，共計276,250元，應
    予准許，逾此範圍請求，不應准許。
六、上訴人就本件車禍是否與有過失？
  1.按損害之發生或擴大，被害人與有過失者，法院得減輕賠償
    金額，或免除之。前項之規定，於被害人之代理人或使用人
    與有過失者，準用之，民法第217條第1項、第3項定有明文
    。又駕駛機車有過失致坐於後座之人被他人駕駛之車撞死者
    ，後座之人係因藉駕駛人載送而擴大其活動範圍，駕駛人為
    之駕駛機車，應認係後座之人之使用人，而有民法第217條
    第3項規定，減輕被上訴人之賠償金額規定之適用。
  2.又行經無號誌之交岔路口，應減速慢行，作隨時停車之準備
    。行至無號誌或號誌故障而無交通指揮人員指揮之交岔路口
    ，支線道車應暫停讓幹線道車先行，道路交通安全規則第93
    條第1項第2款、第102條第1項第2款定有明文。本件被上訴
    人駕駛自用休旅車沿宜蘭縣冬山鄉○○村○○路600巷由得
    安村往鹿埔村方向行駛，途經肇事地狹路無號誌岔路口，其
    行向道路近路口處地面上劃設有讓路線，而尤春和駕駛重型
    機車後搭載上訴人沿鹿梅路往梅花湖方向行駛，行經前揭路
    口時，兩車相撞致上訴人受傷，有道路交通事故現場圖在卷
    可稽（見刑案卷），核被上訴人及尤春和為汽車駕駛人，前
    揭規定為其應注意，且依當時天氣晴、日間自然光線、柏油
    路面乾燥、無缺陷、無障礙物、視距良好之情狀，亦無不能
    注意之情事，有道路交通事故調查報告表(一)在卷可考（見刑
    案卷），詎上訴人駕駛自用休旅車行經前開狹路無號誌岔路
    口，未減速慢行，作隨時停車之準備，且其行駛支道車未停
    讓左方幹道尤春和所駕駛重型機車先行，致肇本件車禍，被
    上訴人顯有過失。惟尤春和駕駛重型機車行經無號誌岔路口
    ，亦未減速慢行作隨時停車之準備，致為被上訴人之休旅車
    撞及，尤春和就本件車禍之發生，亦與有過失至明。參酌
    本件車禍經送請鑑定結果，亦認被上訴人駕駛自用休旅車有
    前揭肇事主因，而尤春和亦有前揭疏失，為肇事次因，有臺
    灣省基宜區車輛行車事故鑑定委員會於94年6月8日基宜鑑字
    第0945001267號函之鑑定意見書（見原審卷第30頁至第32頁
    ），本院審酌被上訴人與尤春和過失程度，認被上訴人應負
    70%之過失比例責任，尤春和應負30%之過失比例責任。上訴
    人主張尤春和應負百分之10%責任云云，不足為採。
  2.本件尤春和駕駛重型機車搭載上訴人，因有前揭過失致肇本
    件車禍，致上訴人受傷，揆諸前開說明，本件應減輕被上訴
    人30%賠償責任後為193,375元 (276,250X(1-30%)=193,375)
    。
七、按全民健康保險法第82條規定：保險對象因發生保險事故，
    而對第三人有損害賠償請求權者，本保險之保險人於提供保
    險給付後，得向強制汽車責任保險之保險人，代位請求該項
    給付。是依全民健康保險提供醫療給付者，該項醫療費用請
    求權，已法定移轉予中央健康保險局，保險對象自不得再向
    第三人請求。本件上訴人因本件車禍已經泰安產物保險股份
    有限公司賠付64,751元，有上訴人提出賠付明細表在卷可考
    （見本院卷116頁至第117頁），揆諸前揭說明，上訴人於受
    賠付範圍內之請求權已移轉予中央健康保險局，而不得請求
    被上訴人賠償，則上訴人請求前開賠償經扣抵64,751元後為
    127,624元 (193,375-64,751=127,624)，應予准許，逾此範
    圍，不應准許。
八、綜上所述，上訴人基於侵權行為法律關係，請求被上訴人再
    賠償127,624元，及自起訴狀繕本送達翌日即94年9月10日起
    至清償日止，按週年利率百分之五計算之利息，為有理由，
    應予准許，逾此所為請求，為無理由，應予駁回。原審就上
    開應准許部分，為上訴人敗訴之判決，並駁回其假執行之聲
    請，尚有未洽，上訴意旨求予廢棄改判，為有理由，爰由本
    院予以廢棄改判如主文第二項所示。至於上訴人之請求不應
    准許部分，原判決為上訴人敗訴之判決，並駁回其假執行之
    聲請，經核於法並無不合，上訴意旨求予廢棄改判，為無理
    由，應駁回其上訴。
九、本件事證已明，兩造其餘攻擊防禦方法及未經援用之證據，
    經本院審酌後，核與本件之結論，不生影響，爰不一一贅述
    ，附此敘明。
七、據上論結，本件上訴為一部有理由，一部無理由，依民事訴
    訟法第450條、第449條第1項、第79條但書，判決如主文。
中    華    民    國    96    年    3     月    27    日
                    民事第十一庭
                        審判長法  官   鄭雅萍
                              法  官   林恩山
                              法  官   蘇芹英
正本係照原本作成。
不得上訴。
中　　華　　民　　國　　96　　年　　3 　　月　　27　　日
　　　　　　　　　　　　　　　書記官   林初枝
